【裁判字號】    94,醫上,9
【裁判日期】    950301
【裁判案由】    損害賠償
【裁判全文】
臺灣高等法院民事判決                   94年度醫上字第9號
上  訴  人  丙○○
            戊○
            丁○
            甲○○（即黎庶之承受訴訟人）
            己○○（即黎庶之承受訴訟人）
            庚○○（即黎庶之承受訴訟人）
共      同
訴訟代理人  李逸文律師
複 代理 人  許坤皇律師
被 上訴 人  張煥禎即壢新醫院
            乙○○
共      同
訴訟代理人  謝聰文律師
上列當事人間請求損害賠償事件，上訴人對於中華民國94年9月
29日臺灣桃園地方法院92年度訴字第213號第一審判決提起上訴
，本院於95年2月14日言詞辯論終結，判決如下：
    主      文
上訴駁回。
第二審訴訟費用上訴人丙○○、戊○、丁○各負擔四分之一，餘
由上訴人甲○○、己○○、庚○○連帶負擔。
    事實及理由
一、上訴人主張：上訴人之母親廖妹生前於民國91年1月9日至
    被上訴人醫院美容科看診，於候診時突生休克且瀕臨病危，
    經送往該院急診室及加護病房診治。嗣上訴人丙○○於同年
    月11日探視廖妹，始知悉被上訴人乙○○未經告知廖妹
    及家屬，即對廖妹背後下股部位之褥瘡進行非必要性及緊
    急性之清創手術（下稱系爭清創術），致廖妹上開褥瘡因
    而變成大如碗口之傷口，原完好之外皮亦遭割除，上訴人並
    應被上訴人醫院之要求為廖妹辦理出院手術，惟因廖妹
    上開褥瘡傷口尚未癒合，且精神狀況極差，遂經被上訴人醫
    院所屬醫師之告知而轉至該醫院10樓附設之護理之家，由專
    業醫護人員照護。惟被上訴人護理之家並未妥善照護廖妹
    ，致廖妹感染敗血症引發併發症，於91年4月20日因敗血
    症引發內臟功能喪失而死亡。爰依民法有關侵權行為、不完
    全給付、委任契約債務不履行之法律關係及消費者保護法（
    下稱消保法）之規定，請求被上訴人連帶賠償上訴人所受損
    害（原審為上訴人全部敗訴之判決，上訴人不服，提起上訴
    ，並於本院審理時，捨棄關於消保法部分之主張）。並聲明
    ：(一)原判決廢棄。(二)被上訴人應連帶給付上訴人丙○○、戊
    ○、丁○各新臺幣（下同）125萬元，連帶給付上訴人甲○
    ○、己○○、庚○○125萬元，及均自94年9月16日起至清償
    日止，按年息5％計算之利息。(三)願供擔保，請准宣告假執
    行。(四)第一、二審訴訟費用由被上訴人連帶負擔。
二、被上訴人則以：廖妹前於被上訴人醫院候診時突生休克情
    況，經診斷係其下股部褥瘡併菌血症、血糖過高，且褥瘡已
    蓄膿惡臭，為避免併發全身感染如敗血症等危險，被上訴人
    乙○○乃於緊急情況下，於病床旁為廖妹施行外科切開引
    流、清創術處置，併每天進行3、4次之換藥清創。因前揭清
    創處置已全部完成，僅待傷口癒復，被上訴人乙○○乃建議
    廖妹出院，自行於家中照護，並循上訴人要求轉至被上訴
    人醫院護理之家續予照顧，嗣上訴人因不耐該傷口癒合之時
    間，乃於91年1月30日將廖妹轉至楊梅怡仁綜合醫院（下
    稱怡仁醫院）治療。而廖妹如經常翻身，保持壓迫部位血
    管流通，每日換藥，當可避免併發感染，上訴人未注意及此
    ，致廖妹不幸因褥瘡引致敗血症而於同年4月20日死亡。
    被上訴人乙○○及被上訴人醫院均已妥善履行照護廖妹之
    責任，並無過失，資為抗辯。其答辯聲明：(一)上訴駁回。(二)
    如受不利判決，願供擔保請准宣告免為假執行。
三、上訴人主張廖妹生前於91年1月9日至被上訴人醫院美容科
    看診，於候診時突然休克，經送往該院急診室及加護病房診
    治，曾一度病危，嗣上訴人丙○○於同年月11日探視廖妹
    ，始知悉被上訴人乙○○未先告知廖妹及家屬，即對廖
    妹上開褥瘡進行系爭清創術，嗣廖妹轉至被上訴人醫院於
    10樓附設之護理之家，續予照護；上訴人再於91年1月30日
    將廖妹轉院至怡仁醫院治療，然廖妹終因敗血症引發內
    臟功能喪失而於同年4月20日死亡等情，業據上訴人提出被
    上訴人醫院出具之病危通知單、護理合約書、死亡證明書、
    廖妹於被上訴人醫院之病歷、被上訴人醫院開立雇主申請
    聘僱家庭外籍監護工專用診斷證明書、被上訴人醫院護理之
    家收據、被上訴人醫院出院病歷摘要表、怡仁醫院出院轉院
    病歷摘要、繳款單、怡仁救護車勤務中心收費證明、飛龍救
    護中心救護車收費證明各1件、被上訴人醫院藥袋5件、收據
    12紙、怡仁醫院醫療費用收據6紙、照片2張為證（原審卷(一)
    第17頁至21頁、第27頁至第33頁、第101頁至第107頁、原審
    卷(二)第75頁至第100頁），並為被上訴人所不爭執，堪信為
    真實。
四、上訴人指被上訴人乙○○所為前揭醫療處置有過失，被上訴
    人醫院則未善盡照顧廖妹之義務云云，均為被上訴人所否
    認，並以前揭情詞置辯。是本件應審究者厥為：被上訴人乙
    ○○所為前揭醫療處置是否有故意或過失？該項清創術與廖
    妹之死亡間，是否有相當因果關係？被上訴人醫院是否善
    盡照顧廖妹之義務？茲分別論述如下：
  (一)上訴人主張廖妹係因尿道感染致引發菌血性休克，其褥瘡
    對生命無直接威脅，惟被上訴人乙○○誤判菌血性休克係褥
    瘡化膿引起，且明知廖妹患有糖尿病，竟未告知病患及家
    屬，亦未施以麻醉，即貿然施行清創術，顯有過失而違反醫
    療法第46條、第63條第1項、第81條、第82條第1項及醫師法
    第12條之1之相關規定，而被上訴人醫院則未善盡醫療照護
    責任，任令廖妹之傷口無法癒合，因認被上訴人所為前揭
    不法行為係導致廖妹死亡之原因，並舉衛生署醫事審議委
    員會所為鑑定書佐證其說。
  (二)關於被上訴人乙○○對廖妹所為系爭清創術是否屬醫療法
    所規定之手術？廖妹當時有無實施該項手術之必要性？被
    上訴人乙○○對廖妹實施系爭清創術前，未依醫療法第46
    條第1項前段規定履行先行告知義務，是否違反該條項之規
    定？其所為相關處置及被上訴人醫院於照顧廖妹義務之履
    行，是否有故意或過失？以及上訴人質疑被上訴人乙○○及
    被上訴人醫院於本件醫療照顧過程中之相關過失等疑義，業
    經原審依兩造聲請，先後2次囑託衛生署醫事審議委員會為
    鑑定，經該會以93年4月16日衛署醫字第0930203527號函檢
    附該會編號第0000000號鑑定書（原審卷(一)第180頁至第190
    頁，下稱第1份鑑定書），及94年4月12日衛署醫字第094020
    2934號函檢附該會編號第0000000號鑑定書（原審卷(二)第40
    頁至53頁，下稱第2份鑑定書）。綜合該2份鑑定書所載，足
    認為使廖妹前揭褥瘡感染源儘速清理乾淨，避免感染源持
    續有細菌分裂繁殖，釋出毒素，立即進行系爭清創術有其必
    要性。被上訴人辯稱系爭清創術非屬醫療法第46條規定之手
    術云云，固非可取；惟其抗辯廖妹當時之身體狀況符合修
    正前醫療法第46條第1項但書規定之緊急情況，依該項但書
    之規定，縱其未履行該項前段規定先行告知及取得同意之程
    序，亦未違反規定，則屬可採。上訴人指系爭清創術非屬必
    要性之手術，並稱被上訴人乙○○違反先行告知及未履行取
    得同意書之義務，據以主張被上訴人有過失，並無可取。
  (三)上訴人復主張原判決未說明基於如何之病理，判斷該褥瘡有
    危及性命之危險，顯見原判決有認定事實不依證據之違法。
    且被上訴人乙○○及被上訴人醫院，亦均未能舉證證明死者
    廖妹之褥瘡有何種原因如不立即優先於尿道感染之治療，
    將有立即危害病患生命之理由，惟原判決卻僅以被上訴人單
    方之說詞，即認定被上訴人乙○○為死者廖妹施以系爭清
    創術，符合修正前醫療法第46條第1項但書所稱之緊急情事
    ，其認定事實，有違反民事訴訟上之舉證責任分配之原則。
    死者廖妹於91年1月9日休克之原因，係尿道感染所引起，
    並非薦部之褥瘡所致，被上訴人乙○○在未經家屬同意下，
    悍然對死者廖妹施以系爭清創術，其行為已違反修正前醫
    療法第46條第1項關於保護病患之規定，應推定被上訴人乙
    ○○之處置有過失云云。惟第1份鑑定書上記載：「（(二)依
    當時患者廖妹之症狀及相關檢驗資料綜合判斷，為渠進行
    本件之清創術有無急迫與必要？）病患因右側股骨頸骨折而
    導致長期臥床，薦部尾骨褥瘡，且有濃液分泌物及惡臭，細
    菌培養也長出Proteus mirabilis細菌。加上病患住院時出
    現神智障礙、低血壓等疑似敗血性休克等症狀，為使感染源
    （褥瘡）儘速清理乾淨，避免感染源持續有細菌分裂繁殖，
    釋出毒素，立即進行清創術有其必要性。」、「（(六)依前開
    情況及截至91年1月11日17時之病歷記錄，是否可確認患者
    之褥瘡有危害生命之立即危險，而有實施緊急清創手術之必
    要？‧‧‧加上病患本身年邁、營養不良、糖尿病等潛在性
    因素，免疫力散佈，隨時可能造成全身性感染或敗血證，立
    即進行清創術有其必要。）」等語（原審卷(一)第181、182、
    185、187頁），上開鑑定意見，係依廖妹接受系爭清創術
    前之病理檢查所得，本於專業之判斷，衡量系爭清創術是否
    有實施之必要性，應堪採信。
  (四)又廖妹於接受系爭清創術及每日換藥後，均未出現情況惡
    化、生命徵象不穩定的情形，且血壓、心跳、脈搏均恢復正
    常，更能於住院14天後於91年1月23日出院。其後始因褥瘡
    再度惡化、營養不良、低蛋白致低滲透壓性水腫而於同年1
    月30日於怡仁醫院住院，延至同年4月30日，因多種原因而
    死亡，足認廖妹之死亡與被上訴人乙○○所為系爭清創術
    間，並無相當因果關係。上訴人雖指上開兩者間存有因果關
    係，惟未舉證以實其說，且與廖妹死亡原因不符，尚難採
    信。
  (五)又「單純一褥瘡清創手術，在已經使用抗生素（因敗血性休
    克所使用的抗生素）及標準的消毒程序下，施行清創手術是
    不至於引起全身性感染和危及性命的可能」、「加上病患本
    身年邁，營養不良、糖尿病等潛在因素，免疫力散佈，隨時
    可能造成全身性感染或敗血症，立即進行清創術有其必要性
    。」，為上開第2份鑑定所載明，且廖妹於接受系爭清創
    術後，經每日換藥，既未出現情況惡化、生命徵象不穩定之
    情形，其後始因多種原因死亡，並非因褥瘡併全身感染症狀
    死亡，已如前述。再廖妹於進行系爭清創術後，其褥瘡雖
    由原來之5×6公分擴至10×6公分，惟系爭清創術所切除者
    係造成其全身感染之細菌來源，亦即其所切除者係已壞死及
    遭感染之組織，亦足認被上訴人乙○○就該項手術之進行並
    無故意或過失，所為系爭清創術與廖妹嗣後之死亡結果間
    ，難認有相當因果關係。又被上訴人乙○○於施行系爭清創
    術前，雖未施用麻醉劑以減輕廖妹之疼痛，惟廖妹既於
    施行系爭清創術前，曾一度休克，已如前述，則於緊急施行
    系爭清創術時，是否適合對曾休克之廖妹施打麻醉劑？其
    身體狀況是否足以承受麻醉？亦有疑問，上訴人復未舉證證
    明被上訴人就此有何過失，自難僅憑被上訴人乙○○於施行
    系爭清創術前，未對廖妹施以麻醉之情事，遽認被上訴人
    乙○○有何過失。
  (六)再查，前揭2份鑑定書均謂廖妹之「薦部褥瘡無法在短期
    癒合，造成白血球稍高，此乃身體正常的發炎反應，因為可
    以口服抗生素及居家護理褥瘡傷口每日換藥即可。」、「褥
    瘡膿液培養出抗藥性P.mirabilis，但考慮病患腎功能障礙
    ，已使用多種抗生素，褥瘡繼發細菌感染若未併全身感染，
    已施行清創手術，壞死及感染組織已清除，只要每日以碘酒
    敷料、換藥即可，不必予以靜脈注射抗生素，以免增加腎臟
    的負擔，事後也證實，病患並未出現褥瘡併全身感染症狀。
    」、「依病歷醫囑及護理紀錄，病患住院後及清創手術後，
    每日皆有依標準護理予以敷料及換藥照顧。」、「病患於1
    月29日至壢新醫院門診，‧‧‧診斷長期營養不良、低白蛋
    白血漿及低滲透性水腫，並未提及細菌感染而水腫。‧‧壢
    新醫院門診未見有延誤之處。」（原審卷(一)第188頁至第189
    頁、卷(二)第51頁至第52頁），參以被上訴人醫院所屬家庭醫
    學科門診主治醫師鍾思南於91年1月28日記載廖妹當時之
    病症皆為慢性病診斷，並無急性細菌性感染徵象，給予藥物
    也能改善症狀及治療，堪認被上訴人乙○○及壢新醫院並無
    何過失或延誤之情形。被上訴人醫院抗辯其就醫療處置及照
    顧廖妹之義務履行，已善盡醫療照護責任，並無違反善良
    管理人之注意義務等語，自屬可取。此外，上訴人就其所指
    被上訴人乙○○或被上訴人醫院之前揭過失，既均未舉證以
    實其說，則其指稱被上訴人乙○○或被上訴人醫院有何採取
    無效治療或未善盡治療義務云云，自無可採。
五、綜上所述，足認被上訴人乙○○抗辯其所為系爭清創術等醫
    療處置並無過失，被上訴人醫院抗辯其就照顧廖妹之義務
    履行業已善盡注意義務而無過失，均屬有據。上訴人雖主張
    廖妹91年1月9日之休克，係因尿道感染所引起，並非薦部
    褥瘡所致云云。惟依第2份鑑定記載「‧‧再一80歲年邁病
    患，長期臥床且營養不良，電解質失調，單一的低血壓即可
    代表嚴重的休克跡象，由其本身係糖尿病控制不良，慢性導
    尿及褥瘡患者，因尿道感染或褥瘡感染而致敗血症併休克乃
    非常可能，必須立即處理，血液酸性反應非敗血症併休克之
    必備條件。」（原審卷(二)第49頁），該鑑定意見認尿道感染
    或褥瘡感染均足以導致敗血症併休克，並未指廖妹91年1
    月9日之休克係尿道感染所引起，上訴人此部分主張嫌屬無
    據。上訴人既未能舉證證明其主張確與事實相符，則其依民
    法侵權行為、不完全給付及委任契約債務不履行之法律關係
    ，請求被上訴人連帶給付上訴人丙○○、戊○、丁○各125
    萬元；連帶給付上訴人甲○○、己○○、庚○○125萬元，
    及均自94年9月16日起至清償日止，按年利率5％計算之利息
    ，即無理由，應予駁回。原審為上訴人敗訴之判決及駁回其
    假執行之聲請，於法並無不合。上訴意旨，仍執陳詞，指摘
    原判決不當，求予廢棄改判，為無理由，應予駁回。
六、兩造其餘攻擊防禦方法及其他未經援用之證據，經斟酌後認
    與判決不生影響，無逐一論述之必要，並此敘明。
七、據上論結，本件上訴為無理由，依民事訴訟法第449條第1項
    、第78條、第85條第1項但書、第2項，判決如主文。
中    華    民    國    95    年    3     月    1    日
            民事第四庭  審判長法  官  張劍男
                              法  官  丁蓓蓓
                              法  官  游明仁
正本係照原本作成。
如不服本判決，應於收受送達後20日內向本院提出上訴書狀，其
未表明上訴理由者，應於提出上訴後20日內向本院補提理由書狀
（均須按他造當事人之人數附繕本）上訴時應提出委任律師或具
有律師資格之人之委任狀；委任有律師資格者，另應附具律師資
格證書及釋明委任人與受任人有民事訴訟法第466條之1第一項但
書或第二項（詳附註）所定關係之釋明文書影本。
中    華    民    國    95    年    3     月    2    日
                              書記官  于  誠
附註：
民事訴訟法第466條之1（第一項、第二項）：
對於第二審判決上訴，上訴人應委任律師為訴訟代理人。但上訴
人或其他法定代理人具有律師資格者，不在此限。
上訴人之配偶、三親等內之血親、二親等內之姻親，或上訴人為
法人、中央或地方機關時，其所屬專任人員具有律師資格並經法
院認為適當者，亦得為第三審訴訟代理人。


司法院資訊處製作；財團法人民間司法改革基金會備份。
